【裁判字號】    92,上易,2138
【裁判日期】    921017
【裁判案由】    妨害名譽
【裁判全文】
臺灣高等法院刑事判決                          九十二年度上易字第二一三八號
    上  訴  人
    即 自訴 人  甲○○○
                丙○○
    右  二  人
    共同代理人  葉海萍  律師
    被      告  乙○○
                丁○○○
                戊○○
    右三人共同
    選任辯護人  陳和貴律師
                劉中城律師
                徐嶸文律師
右上訴人因被告妨害名譽案件，不服臺灣臺北地方法院九十二年度自字第二九八號，
中華民國九十二年六月二十六日第一審判決，提起上訴，本院判決如左：
    主  文
上訴駁回。
    理  由
一、自訴意旨略以：被告乙○○係臺灣產福股份有限公司（下稱「產福公司」）代表
    人，被告丁○○○係臺灣產通股份有限公司（下稱「健產公司」）代表人，與臺
    灣產健股份有限公司（下稱「產健公司」）、臺灣產經股份有限公司（下稱「產
    經公司」）、臺灣產榮股份有限公司（下稱「產榮公司」）等，均屬同一集團，
    其集團代表人為被告乙○○，被告戊○○則係產福公司董事及總經理，亦為實際
    執行該集團業務之人，緣自訴人甲○○○於九十一年間在返臺擔任營業部部長期
    間，因推銷能力極佳，集團各公司之業務蒸蒸日上，獲利甚鉅，並於九十一年四
    、五月間，要求集團公開放讓員工參與直銷店之經營，以提高員工參與感及歸屬
    感，但為該集團所不能接受，自訴人甲○○○乃於九十一年六月三十日離職，另
    至經營理念相合，營業項目亦相類似之日喜日股份有限公司（所營為「蕃茄屋」
    連鎖店）服務，被告三人見自訴人甲○○○此舉影響其營業，為鞏固其客戶信心
    ，自九十一年十一月間起，共同意圖散布於眾，在前開產通公司下轄位在臺北市
    ○○○路八巷六七號天母店、臺北縣三重市○○街六四號一樓三重店、臺北縣板
    橋市○○路○段三七一號一樓板橋店等各直營店內外，公然貼出多張「敬告書」
    ，以虛構之「最近以蕃茄屋的名稱與本集團從事類似營業行為的日本人甲○○○
    先生....因職務怠慢之不道德行為而造成本集團嚴重損失，因而被本集團免職」
    內容嚴重毀損自訴人甲○○○之名譽。被告乙○○、戊○○二人復共同意圖散布
    於眾，於九十一年十一月間，於該集團代表人即被告乙○○按月以兩萬份負責發
    行之「流通月刊」第二十期第一版刊登醒目之「對前福天國際有限公司小島總經
    理提出告訴」為標題，並以日文及中文載稱：「前集團幹部甲○○○先生....
    協同.... 丙○○女士，合夥開發.... 小島先生於二０００年十月一日就任，但
    當時在日本已有家庭的小島先生卻與余女士同居，且未盡到應盡之職責 .... 」
    ，將之寄予其為數達二萬戶之客戶，嚴重毀損自訴人甲○○○、丙○○之名譽，
    因認被告乙○○、丁○○○、戊○○意圖散佈於眾而指摘、傳述足以毀損他人名
    譽之事，均涉犯刑法第三百十條第二項之誹謗罪嫌。
二、按犯罪事實應依證據認定之，無證據不得推定其犯罪事實。又不能證明被告犯罪
    者，應諭知無罪之判決，刑事訴訟法第一百五十四條、第三百零一條第一項分別
    定有明文。次按事實之認定應憑證據，如未能發現相當證據，或證據不足以證明
    ，自不能以推測或擬制之方法，為裁判基礎（最高法院四十年臺上字第八六號判
    例意旨參照）。再告訴人（自訴人亦同）之告訴，本以使被告受刑事訴追為目的
    ，故其陳述是否與事實相符，自應調查其他證據，以資審認，苟其所為攻擊之詞
    ，尚有瑕疵，則在此瑕疵未予究明以前，即不能遽採為斷罪之基礎（最高法院六
    十九年臺上字第一五三一號判例參照）。另按認定犯罪事實，所憑之證據，雖不
    以直接證據為限，間接證據亦包括在內，然無論直接或間接證據，其為訴訟上之
    證明，須於通常一般之人均不致於有所懷疑，而得確信其為真實之程度者，始得
    據之為有罪之認定，倘其證明尚未達到此一程度，而有合理性懷疑之存在時，即
    無從為有罪之認定（最高法院七十六年臺上字第四九八六號判例意旨參照）。又
    按言論自由為人民之基本權利，憲法第十一條有明文保障，國家應給予最大限度
    之維護，俾其實現自我、溝通意見、追求真理及監督各種政治或社會活動之功能
    得以發揮，惟為兼顧對於個人名譽、隱私及公共利益之保護，法律尚非不得對言
    論自由依其傳播方式為合理之限制，刑法第三百十條第一項及第二項之誹謗罪，
    即係為保護個人法益而設，其乃防止妨礙他人自由權利所設之合理必要限制，亦
    符合憲法第二十三條規定之意旨，至刑法第三百十條第三項前段規定，對誹謗之
    事能證明其為真實者不罰，係針對言論內容與事實相符者之保障，並藉以限定刑
    罰權之範圍，非謂指摘或傳述誹謗事項之行為人，必須自行證明其言論內容確屬
    真實，始能免於刑責，倘行為人雖不能證明言論內容為真實，但依其所提證據資
    料，認為行為人有相當理由確信其為真實者，即不能以誹謗罪之刑責相繩，亦不
    得以此項規定而免除檢察官或自訴人於訴訟程序中，依法應負行為人故意毀損他
    人名譽之舉證責任，或法院發現其為真實之義務，就此而言，刑法第三百十條第
    三項與憲法保障言論自由之旨趣並無牴觸（司法院大法官會議著有釋字第五○九
    號解釋文可資參照）。
三、自訴意旨認被告乙○○、丁○○○、戊○○涉犯前開誹謗罪嫌，無非略以：(一)自
    訴人甲○○○自被告等人所從之事業集團離職時，並非遭到免職，更無任何「怠
    慢職務之不道德行為」；(二)自訴人甲○○○、丙○○有無同居之事實，無關公共
    利益，被告等人不得任意指名道姓，以文字散布他人已婚而另與異性同居之事實
    ，以毀損他人於社會所保有之人格、道德形象及聲譽地位；(三)自訴人並提出公司
    基本資料影本、網站宣傳資料影本、通訊錄影本、員工離職證明書影本、
    本、敬告書影本、相片正本十張、流通月刊等為證。
四、訊據被告三人均堅詞否認有何誹謗犯行，辯稱：「流通月刊」係公司及內部用之
    雜誌，渠等集團在臺灣有五家、香港三家、澳門一家、泰國一家、日本三家，集
    團內部大概有四百八十個左右社員，「流通月刊」發行份數並不如自訴人所稱之
    份數；自訴人甲○○○前往香港之前，係在臺北公司工作，從事工作與自訴人甲○○○現在之工作一樣，嗣自訴人甲○○○離開渠等集團，自己獨立模仿渠等集
    團作法，渠等擔心客人混淆，因此，渠等與法律顧問商量後，為了不希望客人造
    成誤解，方印製敬告書；「流通月刊」係針對社內所有公司資訊，渠等為公司負
    責人，因此就自訴人甲○○○（香港負責人）離職之原因，有告知社員之義務等
    語。被告等之共同選任辯護人則以：自訴人甲○○○曾在被告等人所從事之集團
    事業任職，並獲用心栽培，惟至香港福天公司任職後，置公事不理，公司轉盈為
    虧，又在集團內部不知情之狀況下，恣意往返臺、港，且與集團協力廠商負責人
    即自訴人丙○○在臺居留同一地址，二人並發生不正常關係，因而專務己私，不
    顧公司業務，集團內部原意將自訴人甲○○○免職，惟體察其以往對公司非無貢
    獻，乃以離職，全其顏面，嗣自訴人二人合作開設「蕃茄屋」，致被告公司集團
    往來客戶及內部員工議論紛紛，集團管理人員乃不得已，出面澄清，以「敬告書
    」告知客戶，及以「流通月刊」向社員釋明有關疑點，約僅印製五百份，發放三
    百份，非如自訴意旨所陳達二萬份之月發行量，此乃集團事業釋疑及告知社員有
    關集團已與自訴人二人斷絕關係之決策，非出於誹謗之故意而為之等語，為被告
    等為辯護，並提出香港福天公司淨損表、甲○○○入出境資料、甲○○○外僑居
    留證影本、臺灣產福股份有限公司股東名冊影本為證。
五、本院查：
    (一)自訴人等指稱被告乙○○係產福公司代表人，被告丁○○○係健產公司代表人
      ，與產健公司產經公司、產榮公司，均屬同一集團，其集團代表人為被告乙○○，被告戊○○則係產福公司董事及總經理，亦為實際執行該集團業務之人等
      情，已據提出公司基本資料影本五件、「ＳＵＮ流通集團」網站資料影本一件
      、「ＳＵＮ流通集團」通訊錄影本一件為證（原審卷第十頁至第二十七頁，自
      訴人證一至證七），且為被告等所不爭執，自訴人等此部分主張為真實。
    (二)自訴人認為被告等告知客戶之「敬告書」內載有「最近以蕃茄屋的名稱與本集
      團從事類似營業行為的日本人甲○○○先生 .... 因職務怠慢之不道德行為而
      造成本集團嚴重損失，因而被本集團免職」等文句，以及被告等公司發行之「
      流通月刊」第二十期第一版刊登「對前福天國際有限公司小島總經理提出告訴
      」為標題，並以日文及中文載稱：「前集團幹部甲○○○先生.... 協同....
      丙○○女士，合夥開發 .... 小島先生於二０００年十月一日就任，但當時在
      日本已有家庭的小島先生卻與余女士同居，且未盡到應盡之職責 .... 」等字
      句，亦據自訴人等提出敬告書影本一件、「ＳＵＮ流通集團」流通月刊正本一
      張為證（原審卷第三十頁、第三十七頁），且為被告等所不爭執，自訴人等此
      部分主張亦為真實。
    (三)自訴人認為被告等在前開產通公司下轄位在臺北市○○○路八巷六七號天母店
      、臺北縣三重市○○街六四號一樓三重店、臺北縣板橋市○○路○段三七一號
      一樓板橋店等各直營店內外，貼出多張「敬告書」，亦提出相片正本十張為證
      （原審卷第三十一頁至第三十六頁），證人袁智賢於原審亦證稱：有收到「敬
      告書」（原審卷第一一三頁），且為被告等所不爭執，自訴人此部分主張亦為
      真實。至於有關「流通月刊」之發行量，自訴人等認為達二萬份，被告等則稱
      約僅印製五百份，發放三百份，雙方所陳相差甚遠；另有關「流通月刊」是否
      為被告公司內部刊物，證人袁智賢於原審固亦證稱：有收到「流通月刊」（原
      審卷第一一三頁），證人湯家裕、范足妹於本院亦證稱：有在被告公司所轄之
      「潮州店」目睹「流通月刊」（本院卷第七十頁至第七十七頁），但證人鄭智
      友於原審則證稱：「流通月刊」係社內通訊（原審卷第一一九頁），證人等之
      證詞亦不完全一致，但被告等有將「流通月刊」張貼於店內部分，應可認定。
    (四)茲所應審酌者厥為被告等有否毀謗自訴人等之故意：經查：
      1.被告等告知客戶之「敬告書」內固載有「最近以蕃茄屋的名稱與本集團從事
        類似營業行為的日本人甲○○○先生.... 因職務怠慢之不道德行為而造成
        本集團嚴重損失，因而被本集團免職」等文句，但查：自訴人甲○○○確係
        於九十一年六月三十日離職，有員工離職證明書影本一份在卷可稽（原審卷
        第二十八頁），而自訴人甲○○○至香港任職後，福天公司不僅未有盈利，
        甚且擴大其虧損，有被告等提出之天福公司營業內容一覽表為證（本院卷第
        九十七頁），自訴代理人對於前開天福公司營業內容一覽表，亦表示沒有意
        見（本院卷第八十頁），再自訴人甲○○○一再往返於台灣及香港之間，其
        間停留台灣期間，少則數日，多則十餘日，亦有被告等提出之「甲○○○出
        入境之日期及在台停留之期間表」在卷可憑（本院卷第九十八頁至第一０一
        頁），自訴代理人對於該「甲○○○出入境之日期及在台停留之期間表」，
        亦表示沒有意見（本院卷第八十頁），由是觀之，自訴人甲○○○至香港任
        職後，一再往返於台灣及香港之間，其間停留台灣期間，少則數日，多則十
        餘日，致福天公司不僅未有盈利，甚且擴大其虧損，被告等據此認為「自訴
        人甲○○○因職務怠慢之不道德行為，而造成本集團嚴重損失，因而被本集
        團免職」，即非全然無據，而係有相當理由確信其為真實。
      2.又被告等公司發行之「流通月刊」，雖以「對前福天國際有限公司小島總經
        理提出告訴」為標題，並以日文及中文載稱：「前集團幹部甲○○○先生..
        .. 協同.... 丙○○女士，合夥開發.... 小島先生於二０００年十月一日
        就任，但當時在日本已有家庭的小島先生卻與余女士同居，且未盡到應盡之
        職責，造成本集團重大損失.... 」 等字句，但查，自訴人甲○○○委託被
        告等集團人員代辦其中華民國外僑居留證時，被告等發現自訴人甲○○○之
        居留地址，與另一自訴人丙○○之
        街七號八樓」，有被告等提出之「甲○○○中華民國居留證影本」、產福公
        司九十一度之股本名冊為證（本院卷第一０二頁至第一０五頁），而按諸公
        司慣例及一般商業習慣，公司之外籍員工因係公司代渠等辦理工作簽證，故
        多以公司地址為居留地址，然本案自訴人甲○○○卻一改慣例，不以公司地
        址為居留地址，而以另以一自訴人丙○○住處為居留地址，可見渠二人關係
        異於常人，且自訴人甲○○○當時在日本已有家庭，此為自訴人甲○○○所
        不爭執，再自訴人甲○○○至香港任職後，一再往返於台灣及香港之間，其
        間停留台灣期間，少則數日，多則十餘日，致福天公司不僅未有盈利，甚且
        擴大其虧損，有如前述，是被告等據此認為「但當時在日本已有家庭的小島
        先生卻與余女士同居，且未盡到應盡之職責，造成本集團重大損失」，亦非
        全然無據，而係有相當理由確信其為真實。
      3.再被告等公司具有相當規模，往來廠商、客戶之多，此為自訴人等所不爭執
        ，被告等為集團管理人員，為避免客戶及內部員工議論上開情事，乃出面澄
        清，亦符常情，是被告等辯稱：渠等以「敬告書」告知客戶，及以「流通月
        刊」向社員釋明有關疑點，此乃集團事業釋疑及告知社員有關集團已與自訴
        人二人斷絕關係之決策，非出於誹謗之故意等情，並非無據，應可採信。
      綜上所述，自訴人所提出之證據並不足以證明被告等有毀謗自訴人等之故意。
六、此外，復查無其他積極確切之證據足以證明被告等有誹謗之犯行，不能證明被告
    等犯罪，自應為無罪之諭知。原審以不能證明被告乙○○、丁○○○、戊○○犯
    罪，而均為無罪之諭知，經核並無不合。自訴人等上訴，猶以「被告等散發之數
    量，顯已達『散布於眾』之程度」、「鍾文岳律師為被告所屬產福公司之法律顧
    問，其證言是否真實，姑且不論，鍾文岳律師之意見，充其量僅能使被告乙○○
    產生『不知法律』之效果」、「敬告書之下文同時載有『販賣假商品欺騙消費者
    」、「被告等確有誹謗之故意，其言論之內容及對象均已逾越可受公評之範圍」
    等情，指摘原判決不當，請求撤銷改判云云，惟查：(一)上訴意旨提及之「販賣假
    商品欺騙消費者」文句，係在敬告書之下，且由其內容所載「另外，最近發現有
    與集團類似營業行為的業者以惡劣的販賣活動及販賣假商品欺騙消費者，如有消
    費者發現販賣可疑商品時，請向衛生局、消基會檢舉」等情觀之（原審卷第三十
    頁），尚難證明與自訴人等有關，自不能以此認定被告等有誹謗自訴人等之犯行
    。(二)經查並無證據足以證明被告等有誹謗自訴人等之故意或行為，有如前述，茲
    不贅述。綜上，自訴人等之上訴，為無理由，應予駁回。
據上論斷，應依刑事訴訟法第三百六十八條，判決如主文。
中      華      民      國    九十二    年      十      月     十七     日
                              臺灣高等法院刑事第二十四庭
                                  審判長法  官  陳  貽  男
                                        法  官  徐  世  禎
                                        法  官  李  世  貴
右正本證明與原本無異。
不得上訴。
                                        書記官  魏  汝  萍
中      華      民      國    九十二    年      十      月     十七     日


司法院資訊處製作；財團法人民間司法改革基金會備份。
